臺灣新竹地方法院民事簡易判決
111年度竹北簡字第336號
原      告  新竹縣新埔鎮農會

法定代理人  嚴永祥  
訴訟代理人  陳詩文律師
            林羿樺律師
            劉宜昇律師
被      告  彭魏香妹
訴訟代理人  彭森明  
上列當事人間請求拆屋還地等事件，本院於民國111年11月14日
言詞辯論終結，判決如下：
    主  文
被告應將坐落新竹縣○○鎮○○段○○○○○○地號土地如附圖所示紅色斜
線部分、面積三十五平方公尺之建物拆除，並將該部分占用之土
地回復原狀返還原告。
被告應給付原告新臺幣壹萬陸仟捌佰元，及自民國一一一年七月
五日起至清償日止，按週年利率百分之五計算之利息。
被告應自民國一一一年七月五日起至返還第一項土地之日止，按
月給付原告新臺幣貳佰捌拾元。
訴訟費用由被告負擔。
本判決第一項於原告以新臺幣壹拾參萬貳仟元供擔保後，得假執
行。但被告如以新臺幣參拾玖萬伍仟陸佰元為原告預供擔保後，
得免為假執行。
本判決第二項於原告以新臺幣伍仟陸佰元供擔保後，得假執行。
但被告如以新臺幣壹萬陸仟捌佰元為原告預供擔保後，得免為假
執行。
本判決第三項，於判決確定前清償期已屆至部分，於原告按月以
新臺幣玖拾參元供擔保後，得假執行。但被告如按月以新臺幣貳
佰捌拾元為原告預供擔保後，得免為假執行。
    事實及理由
壹、程序方面：
一、按訴狀送達後，原告不得將原訴變更或追加他訴。但請求之
    基礎事實同一者、擴張或減縮應受判決事項之聲明者，不在
    此限，民事訴訟法第255條第1項但書第2款、第3款定有明文
    。本件原告於起訴時訴之聲明為：㈠被告應將坐落新竹縣○○
    鎮○○段000000地號土地（下稱系爭土地）上，如起訴狀附圖
    所示紅色斜線A部分（面積約20平方公尺，以實測為準）之
    建物拆除，並將前開占用之土地回復原狀返還原告；㈡被告
    應給付原告新臺幣（下同）9,600元，及自起訴狀繕本送達
    翌日起至清償日止，按週年利率5%計算之利息；㈢被告應自
    起訴狀繕本送達翌日起至返還聲明第一項土地之日止，按月
    給付原告160元；㈣願供擔保，請准宣告假執行。嗣經本院會
    同兩造至現場履勘，並囑託新竹縣竹北地政事務所為測量後
    ，原告更正其聲明為：㈠被告應將系爭土地上如起新竹縣竹
    北地政事務所111年9月21日土地複丈成果圖（下稱附圖）所
    示紅色斜線部分、面積35平方公尺之建物拆除，並將前開占
    用之土地回復原狀返還原告；㈡被告應給付原告16,800元，
    及自起訴狀繕本送達翌日起至清償日止，按週年利率5%計算
    之利息；㈢被告應自起訴狀繕本送達翌日起至返還聲明第一
    項土地之日止，按月給付原告280元；㈣願供擔保，請准宣告
    假執行。經核原告所為之變更，均本於同一基礎事實而為，
    且係擴張或減縮應受判決事項之聲明，合於前揭規定，應予
    准許。
二、本件被告經合法通知，未於最後言詞辯論期日到場，核無民
    事訴訟法第386條各款所列情形，爰依原告之聲請，由其一
    造辯論而為判決。
貳、實體方面：
一、原告主張：系爭土地為原告所有，權利範圍全部，而被告所
    有門牌號碼新竹縣○○鎮○○街00巷00號建物（下稱系爭建物）
    未經原告之同意，亦無合法權源，即擅自占用系爭土地，係
    屬無權占有，妨害原告所有權之行使，經向被告主張權利，
    未獲置理，爰依民法第767條第1項前段及中段之規定，請求
    被告將坐落系爭土地上之如附圖所示紅色斜線部分之系爭建
    物拆除，並將該部分土地回復原狀返還原告。又被告長期無
    權占用如附圖所示紅色斜線部分土地，顯受有相當於租金之
    利益，致原告受有不能使用該部分土地之損害，原告亦得依
    民法第179條之規定，請求被告給付相當於租金之不當得利
    及其法定利息。為此，爰依上開法條規定提起本件訴訟等語
    ，並聲明：如上開變更後訴之聲明。
二、被告則以有與原告協調過，但就金額部分無共識置辯，並聲
    明：原告之訴駁回。
三、得心證之理由：
　㈠原告請求返還土地部分：
　⒈按所有人對於無權占有或侵奪其所有物者，得請求返還之。
    對於妨害其所有權者，得請求除去之，民法第767條第1項前
    段、中段定有明文。次按當事人主張有利於己之事實者，就
    其事實，有舉證之責任，民事訴訟法第277條定有明文。又
    以無權占有為原因，請求返還所有物之訴，被告對原告就其
    物有所有權存在之事實無爭執，而僅以非無權占有為抗辯者
    ，原告於被告無權占有之事實，無舉證責任。被告應就其取
    得占有，係有正當權源之事實證明之。如不能證明，則應認
    原告之請求為有理由（最高法院72年度台上字第1552號判決
    意旨參照）。　　　　
　⒉原告主張系爭土地為其所有，而系爭土地為被告所有之系爭
    建物所占用35平方公尺面積之事實，有土地登記謄本為憑（
    見本院卷第18頁），且經本院於111年9月21日會同兩造、新
    竹縣竹北地政事務所測量人員至現場履勘，系爭土地上確有
    系爭建物占用如附圖所示紅色斜線範圍，而被告之訴訟代理
    人表示系爭建物確實為被告所使用，並有勘驗筆錄及附圖可
    證（見本院卷第64及72頁），堪信為真。是依上說明，應由
    被告就其占有系爭土地有正當權源之事實負舉證責任。經查
    ，被告僅辯稱有與原告協調過，但就金額的部分無共識等語
    ，既未能達成共識，即無使用系爭土地之正當權利，此外，
    被告復未提出任何證據，以證明其所有之系爭建物占用系爭
    土地具有合法權源之證據，即屬無權占有。從而，原告請求
    被告拆除如附圖所示紅色斜線、面積35平方公尺部分之系爭
    建物，並返還占用之該部分系爭土地，應屬有據。
  ㈡原告請求返還不當得利部分：　　
  ⒈按無法律上原因而受利益，致他人受損害者，應返還其利益
    ，雖有法律上原因，而其後已不存在者，亦同，民法第179
    條定有明文。又得請求之不當得利範圍，應以他方所受之利
    益為度，非以請求人所受損害若干為準，無權占有他人土地
    ，可能獲得相當於租金之利益，為社會通常之觀念（最高法
    院61年台上字第1695號判決意旨參照）。本件被告無權占有
    系爭土地，因此受有使用該土地之利益，致原告受有損害，
    依前揭說明，應給付原告相當於租金之不當得利。而原告於
    66年4月18日以買賣為登記原因登記為系爭土地之所有權人
    ，有土地第二類謄本附卷可稽（見本院卷第23頁），至被告
    則是於73年6月11日辦畢系爭建物之第一次所有權登記，是
    原告請求被告給付自本件起訴之日回溯5年之相當於租金之
    不當得利，及自起訴狀繕本送達之翌日起至被告返還占用土
    地之日止相當於租金之不當得利，洵屬有據。
　⒉次按依土地法第105條準用同法第97條之規定，城市地方租用
    基地建築房屋之租金，以不超過土地申報總價年息10%為限
    ，而所謂土地總價額，係以法定地價為準，而法定地價係土
    地所有權人依土地法規定所申報之地價，在平均地權條例施
    行區域，係指土地所有權人於地政機關舉辦規定地價或重新
    規定地價時之公告申報期間內自行申報之地價，土地法施行
    法第25條、土地法第148條、平均地權條例第16條分別定有
    明文。至於所謂年息10%為限，乃指基地租金之最高限額而
    言，並非必須照申報價額年息10%計算之，尚須斟酌基地之
    位置、工商繁榮程度、使用人利用基地之經濟價值、所受利
    益等情事綜合判斷之（最高法院68年台上字第3071號判決意
    旨參照）。查被告占用之系爭土地係位於新竹縣新埔鎮成功
    街巷內，屬新埔鎮市區範圍，鄰近主要之中正路鬧區，交通
    便利、生活機能發達等情，有網際網路可查得之Google地圖
    足憑，爰審酌上開一切情狀，認原告請求以系爭土地申報總
    價年息8%計算相當於租金之不當得利，應屬適當。而系爭土
    地之申報地價為每平方公尺1,200元，此有系爭土地登記第
    二類謄本及地價第二類謄本在卷可稽（見本院卷第18至20頁
    ），從而，原告請求被告給付自起訴之日回溯5年內占用系
    爭土地如附圖紅色斜線所示範圍（面積35平方公尺），按申
    報地價每平方公尺1,200元，以年息8%計算之不當得利16,80
    0元（計算式：1,200元×35平方公尺×8%×5年＝16,800元），
    即屬有據。又因被告自原告起訴後，迄未拆除如附圖紅色斜
    線所示範圍之建物並返還系爭土地，則原告請求被告應自本
    件起訴狀繕本送達之翌日即111年7月5日起至返還上開占用
    之土地日止，按月給付原告280元（計算式：1,200元×35平
    方公尺×8%÷12月＝280元），亦屬有據。
　㈢末按給付無確定期限者，債務人於債權人得請求給付時，經
    其催告而未為給付，自受催告時起，負遲延責任。其經債權
    人起訴而送達訴狀，或依督促程序送達支付命令，或為其他
    相類之行為者，與催告有同一之效力；遲延之債務，以支付
    金錢為標的者，債權人得請求依法定利率計算之遲延利息；
    應付利息之債務，其利率未經約定，亦無法律可據者，週年
    利率為5%，民法第229條第2項、第233條第1項前段、第203
    條分別定有明文。本件原告就被告應給付相當於租金之不當
    得利16,800元部分，另請求自起訴狀繕本送達翌日即111年7
    月5日（見本院卷第40頁送達證書）起至清償日止，按週年
    利率5%計算之利息，依上開規定，亦屬有據。
四、綜上所述，被告以系爭建物占有使用系爭土地如附圖所示紅
    色斜線部分，無正當權源，即屬無權占有，則原告依民法第
    767條第1項前段及中段之規定，請求被告將如附圖所示紅色
    斜線部分，面積35平方公尺之建物拆除，並將占用之土地返
    還予原告；並依民法第179條之規定，請求被告給付相當於
    租金之不當得利16,800元，及自111年7月5日起至清償日止
    ，按週年利率5%計算之利息，暨自111年7月5日起至返還前
    開土地之日止，按月給付原告280元，均有理由，應予准許
    。
五、本判決第1、2項部分，原告陳明願供擔保聲請宣告假執行，
    合於法律規定，爰酌定相當之擔保金准許之。又按有關財產
    權之將來給付訴訟之判決，可於債務清償期屆至前，宣告附
    條件之假執行，即於主文宣告於判決確定前如清償期已屆至
    ，債權人預供擔保若干金額後得假執行（臺灣高等法院暨所
    屬法院89年法律座談會民事類提案第37號研討結果參照）。
    查本判決主文第3項係有關財產權之將來給付訴訟之判決，
    故於主文宣告於判決確定前清償期已屆至部分，原告預供擔
    保後得假執行。另依民事訴訟法第392條第2項規定，依職權
    宣告被告預供擔保而免為假執行，爰酌定相當之擔保金額宣
    告之。
六、本件判決基礎已臻明確，兩造其餘攻擊防禦方法及所提證據
    ，經本院斟酌後，核與判決結果不生影響，爰不一一論述，
    附此敘明。
七、訴訟費用負擔之依據：民事訴訟法第78條。
中　　華　　民　　國　　111 　年　　12　　月　　19　　日
                  竹北簡易庭    法　官　彭淑苑
以上正本係照原本作成。
如對本判決上訴，須於判決送達後 20 日內向本院提出上訴狀。
如委任律師提起上訴者，應一併繳納上訴審裁判費。
中　　華　　民　　國　　111 　年　　12　　月　　19　　日
                                書記官  林琬茹